【裁判字號】    99,消債抗,21
【裁判日期】    990531
【裁判案由】    更生事件之抗告
【裁判全文】
臺灣臺南地方法院民事裁定            99年度消債抗字第21號
抗  告  人
即債務人    甲○○
上列抗告人因消費者債務清理條例事件聲請更生，對於民國99年
3 月31日本院98年度消債更字第467 號裁定提起抗告，本院裁定
如下：
    主    文
抗告駁回。
本院於民國九十九年五月十七日所為准許保全處分之裁定應予撤
銷。
抗告程序費用新臺幣壹仟元由抗告人負擔。
    理    由
一、本件抗告意旨略以：抗告人原於民國95年依銀行公會之協商
    機制與所有無擔保債權銀行達成所積欠之債務分120 期、利
    率7%，每月還款新臺幣（下同）12,148元之協議，然因抗告
    人薪資收入不豐，且當初抗告人參與協商時債權銀行僅考慮
    其債權金額能否受償，未考量抗告人之必要支出，故所提之
    協議還款金額過高，致抗告人無法長期持續繳款而於98年1
    月17日向最大債權銀行提出變更還款條件之申請，並於同年
    2 月3 日達成還款協議，約定剩餘之債務金額自同年月起分
    144 期、利率4%，每月清償7,304 元。嗣抗告人於同年月9
    日至奇美醫院柳營分院（下稱其奇美柳營分院）『初診』時
    ，始發現頸椎病變且已病入膏肓，非經手術治療無法治癒，
    遂在主治醫師安排下，於同年月24日接受頸椎椎間盤切除及
    椎體護架前融合手術，嗣於同年3 月3 日出院後，抗告人因
    身體不適，無法勝任原粗重之工作，於是陸續向抗告人任職
    之家福股份有限公司（下稱家福公司）請長假並申請留職停
    薪，留職停薪期間抗告人因無工作收入，無法持續繳納協商
    金額，不得已於98年5 月毀諾，抗告人絕無原審指謫『抗告
    人與債權銀行達成變更還款條件時已預知其將來有病無法繼
    續工作之可能：：：』之情事，原裁定所陳實有未洽。抗告
    人勉力履行還款義務，雖收入不豐，無法持續繳納95年與銀
    行所協議之還款金額，但仍依銀行公會之協商機制，提出變
    更還款條件之申請，並未輕易毀諾，亦即抗告人之毀諾非惡
    意拒絕清償債務或有浪費及投機之情事，實因頸椎病變及術
    後未如預期康復，致無法工作，而未能繳納協商還款金額，
    此一事故非協商時所能預期，實難歸責抗告人，爰依法提起
    抗告，請求廢棄原裁定，准予抗告人更生等語。
二、按債務人不能清償債務或有不能清償之虞者，得依本條例所
    定更生或清算程序，清理其債務。消費者債務清理條例第3
    條定有明文。次按聲請更生或清算不合程式或不備其他要件
    者，法院應以裁定駁回之，但其情形可以補正者，法院應定
    期間先命補正。債務人與金融機構協商成立者，不得聲請更
    生或清算，但因不可歸責於己之事由，致履行顯有重大困難
    者，不在此限；本條例施行前，債務人依金融主管機關協調
    成立之中華民國銀行公會會員辦理消費金融案件無擔保債務
    協商機制與金融機構成立之協商，準用前項之規定。消費者
    債務清理條例第8 條、第151 條第5 項、第6 項亦分別有明
    文規定。衡諸債之關係，係以當事人間之信賴關係為基礎，
    為社會經濟組織之重要支柱，故當事人於以法律行為追求自
    己之利益之際，亦應顧及對方之利益，並考量債權債務在社
    會上之作用，本於誠實及信用之原則，行使債權及履行債務
    。是對於已陷入經濟上困境之消費者，若任其於惡性循環之
    債務窘境中生存，將衍生嚴重之社會問題，難以維持安定之
    社會經濟秩序，故為兼顧債權人、債務人雙方之利益，對陷
    於經濟上困境之消費者，乃允其於消費者債務清理條例施行
    後，得選擇以重建型之更生程序或清算型之清算程序清理其
    債務，藉以妥適調整債務人與債權人及其他利害關係人間之
    權利義務關係，保障債權人獲得公平受償，並謀求消費者經
    濟生活之重建復甦機會。惟若債務人履行債務並無困難，僅
    係為圖謀減免債務，而不為債務之履行，自有違債權契約為
    誠信契約之本旨。故對於已與金融機構協商成立，或於本條
    例施行前，已依協商機制與金融機構成立協商之債務人，若
    非因不可歸責於己之事由，致履行顯有重大困難，僅係為圖
    謀減免債務，而不為債務之履行，自有違債權契約為誠信契
    約之本旨，依消費者債務清理條例第151 條第6 項準用同條
    第5 項前段之規定，並不得聲請更生或清算，始能避免肇致
    道德危險。
三、經查抗告人前於消費者債務清理條例施行前，依協商機制與
    金融機構於95年6 月8 日達成協議，雙方約定總債務分120
    期，債務人每月應償還協商金額12,148元，嗣抗告人未能依
    協商方案履行，遂於98年1 月17日向最大債權銀行國泰世華
    商業銀行股份有限公司（下稱國泰世華銀行）申請重新訂立
    協商方案，並於同年2 月3 日變更還款協議，約定自同年月
    起分144 期、利率4%，每月清償7,304 元，目前債務總額為
    776,612 元，有抗告人於原審提出之聲請狀、國泰世華銀行
    通知函、無擔保債務還款計畫、95年度銀行公會債務協商機
    制變更還款條件增補約據、財團法人金融聯合徵信中心債務
    清理條例前置協商專用債權人清冊（原審卷第11至13、34頁
    及國泰世華銀行陳報狀（原審卷第114 至184 頁）各1 件在
    卷可稽，堪信為真實。
四、抗告人於原審及本院又主張其於98年2 月3 日就無擔保債務
    總額776,612 元重新達成還款協議，約定自同年月起分144
    期、利率4%，每月清償7,304 元。另外有擔保債務1,331,00
    0 元，每月須繳納10,809元，則由抗告人之女兒負擔。嗣因
    其於同年月9 日至奇美柳營分院初診時，發現頸椎病變，遂
    於同年月24日接受頸椎椎間盤切除及椎體護架前融合手術，
    惟術後因身體不適，無法勝任原粗重之工作，而向家福公司
    申請留職停薪，故無法繼續繳納協商金額，不得已於98年5
    月毀諾，其有聲請更生之必要云云，惟查：
（一）抗告人於97年2 月9 日至奇美柳營分院就診時，該院神經
      外科謝文郁醫師（下稱謝醫師）診斷有「第4 、5 ；5 、
      6 ；6 、7 節頸椎椎間盤疑壓迫脊髓神經。」，並囑言宜
      進行脊髓神經手術」之病症，然而抗告人未立即進行手術
      ，直至抗告人於98年2 月又經謝醫師診斷為「第4 、5 ；
      5 、6 ；6 、7 節頸椎椎間盤併脊椎狹窄及脊髓壓迫。」
      之病症後，抗告人始於同年月3 日住院、同年月24日進行
      「頸椎椎間盤切除及椎體護架前融合手術」，並經醫囑宜
      休養6 個月等情，有奇美柳營分院98年2 月9 日及同年4
      月6 日診斷證明書各1 件（原審卷第14至15頁）在卷可稽
      ，堪認原裁定認定抗告人於97年2 月9 日即有該病就醫紀
      錄並經醫師建議手術等情並無違誤，惟抗告人術後須休養
      6 個月無法工作，而向原任職之家福公司申請自98年4 月
      20日起至99年4 月19日止留職停薪乙節，亦有家福公司新
      營分公司98年12月21日函及其檢送之留職停薪申請書各1
      件（原審卷第240 至242 頁）附卷供參，足認抗告人於術
      後休養期間確無收入用以支付協商金額屬實。
（二）又查抗告人於原審自承其雖有坐落臺南縣新營市○○段41
      7 、418 地號土地2 筆暨同段305 建號房屋1 棟（下稱新
      營房地）及臺北縣中和市○○段灰小段167-1 、167-6
      、177-1 、177-7 地號、同市○○段310 地號土地5 筆（
      下稱中和市土地），但新營房地為自用住宅，因抗告人無
      力負擔房貸，目前均由抗告人之女兒支付每月房貸10,809
      元，而中和市土地則為抗告人繼承而來，屬共同共有，有
      處分之困難，無法變賣償債等情，有抗告人於原審更生聲
      請狀提出之財產及收入狀況說明書、財政部臺灣省南區國
      稅財產歸屬資料清單、聲請人之債權人清冊各1 件（原審
      卷第20、21、27頁）在卷可稽，然抗告人之新營房地業經
      本院99年度司執字第10266 號強制執行事件鑑定價格為2,
      318,000 元（本院卷第16至18頁），而中和市土地之權利
      範圍雖僅135 分之1 ，然公告現值卻達488,610 元，亦有
      原審依職權調閱抗告人97年度之稅務電子閘門財產所得調
      件明細表（原審卷第104 至106 頁）及中和市土地之土地
      登記第二類謄本等件在卷足參，堪認抗告人所有之不動產
      總值達2,806,610 元（2,318,000 ＋488,610 ＝2,806,61
      0 ）。
（三）再查抗告人於98年5 月毀諾當時，新營房地尚未經本院查
      封、拍賣乙節，有抗告人於原審提出之土地登記謄本2 件
      、建物登記謄本1 件（見原審第85至87頁）存卷可查，則
      抗告人於無法支付協商之還款金額時，自應選擇適當處分
      資產以減輕負擔，而非藉口由抗告人之女兒負擔高額貸款
      而仍保有新營房地。又抗告人新營房地之抵押債權計算至
      98年11月12日止之現存債權本金為1,295,385 元，最後繳
      款日為98年11月12日乙節，有國泰人壽之陳報狀（原審卷
      第187-188 頁）1 件在卷可參，加上抗告人之無擔保債務
      總額776,612 元，抗告人之債務總額為2,071,997 元，足
      認在抗告人於98年5 月毀諾當時，抗告人擁有之不動產價
      值顯足供清償其抵押借款債務1,295,385 元及無擔保借款
      776,612 元，實與抗告人所稱其毀諾當時無法清償債務或
      有不能清償之虞之情形顯然不符，故抗告人並無不可歸責
      予己之事由致履行顯有重大困難甚明。抗告人主張其確有
      不可歸責於己之事由致履行上開協商有重大困難，後有履
      行不能之情云云，顯然無稽，不足採信。
五、綜上所述，本件抗告人既與債權人成立前置協商，抗告人本
    應竭力清償，惟其財產明顯大於負債，足以清償對金融機構
    之全部債務，抗告人卻於98年5 月任意毀約，自無因不可歸
    責於己致履行顯有重大困難之事由，參照前開說明，應駁回
    其更生之聲請。從而原裁定以抗告人明知將來有因病無法繼
    續工作之可能，仍與銀行協議變更還款條件，抗告人既已考
    量其自身財務狀況足以負擔，始於當時仍與銀行達成變更還
    款條件之合意，則其於繼續履行2 期後自行向原任職公司申
    請留職停薪，致頓失收入來源，縱該段時間有履行困難（況
    抗告人即將於99年4 月復職），亦非屬不可歸責於抗告人之
    事由所致，而駁回抗告人更生之聲請，其理由雖有不同，惟
    結論並無違誤，抗告意旨指摘原裁定不當，求予廢棄另為裁
    定，為無理由，應予駁回。又本件更生聲請之抗告既經駁回
    ，本院前於99年5 月17日裁定准對新營房地之保全處分已無
    必要，本院並依消費者債務清理條例第19條第3 項規定，依
    職權撤銷本院於99年5 月17日所為准許保全處分之裁定。
據上論結，本件抗告為無理由，依消費者債務清理條例第15條、
民事訴訟法第495 條之1 第1 項、第449 條第2 項、第95條、第
78條，裁定如主文。
中    華    民    國    99    年    5       月  31    日
                  民事第三庭  審判長法  官  杭起鶴
                                    法  官  伍逸康
                                    法  官  林雯娟
以上正本係照原本作成。
本裁定不得抗告。
中    華    民    國    99    年    5       月  31    日
                                    書記官  楊建新

司法院資訊處製作；財團法人民間司法改革基金會備份。
